---
title: "Cvičení z bayesovské statistiky - zápočet"
output:
  pdf_document: default
  html_document: default
---

```{r setup, include=FALSE}
knitr::opts_chunk$set(echo = TRUE)
```

```{r message=FALSE, warning=FALSE, include=FALSE, paged.print=FALSE}
library(brms)
library(ggplot2)
library(tidybayes)
library(dplyr)
```

V rámci plnění zápočtu k předmětu "Cvičení z bayesovské statistiky" jsem se rozhodla pracovat s datasetem **trees** (dostupný v R), který obsahuje informace o průměru, výšce a objemu dřeva u 31 střemch pozdních (černá třešeň). Konkrétně se zaměřím na vztah mezi průměrem a objemem -- průměr jako nezávislá proměnná, objem jako závislá proměnná. Sloupec s průměrem jsem na základě doplňujících informací k datasetu přejmenovala z původního *"Girth"* na vhodnější *"Diameter"*. 

```{r message=FALSE, warning=FALSE, include=FALSE, paged.print=FALSE}
data(trees)
names(trees)[names(trees) == "Girth"] <- "Diameter"
```

## Frekventistická analýza
### Vizualizace
```{r echo = F}
ggplot(trees,
       aes(x = Diameter, y = Volume)) +
       geom_point(size=2) +
  geom_smooth(method = "lm") +
  theme_bw(base_size = 14) +
  ggtitle("Vztah mezi průměrem a objemem stromů") +
  xlab("Průměr (palce)") + 
  ylab("Objem (stopy krychlové)")
```

Bodový graf průměru a objemu naznačuje existenci lineárního vztahu, čímž je splněn první předpoklad pro použití jednoduché lineární regrese. Vztah lze formulovat jako $Volume_i = \alpha + \beta * Diameter_i$.

### Lineární regrese
```{r}
model.1 <- lm(Volume ~ Diameter, data = trees)
```

```{r echo=FALSE}
par(mfrow = c(2,2))
plot(model.1)
```

Graf *Residual vs Fitted* zkoumá linearitu vztahu. Křivka poukazuje na podhodnocování objemu stromů s menším průměrem, nadhodnocování objemu u stromů se středními hodnotami průměru a opět na podhodnocování u větších průměrů.

Graf *Normal Q-Q* ukazuje na relativně přijatelně normální rozdělení reziduálů s výraznějšími odchylkami u krajních hodnot.  

*Scale-Location* graf poukazuje na relativně nerovnoměrné rozložení reziduálů (heteroskedasticita) -- variabilita reziduálů u nižších predikovaných hodnot kolísá a od určitého bodu se s rostoucími predikcemi zvyšuje.

Poslední graf (*Residuals vs Leverage*) zvýrazňuje vlivnou extrémní hodnotu.

```{r echo=FALSE}
summary(model.1)
```

Nízká p-hodnota ($2*10^-16$) naznačuje, že bychom se v rámci klasického testování hypotéz přikláněli k hypotéze alternativní (existence vztahu mezi průměrem a objemem). Model vyhodnotil, že s nárůstem průměru o 1 palec se objem navyšuje o cca 5.1 stop krychlových. Lineární model dokáže vysvětlit zhruba 94% variability objemu, adjustované $R^2$ se od koeficientu determinace z povahy modelu příliš neliší. 

```{r echo=FALSE}
confint(model.1)
```

Konfidenční interval pro beta koeficient ($\beta$ = 5.07, 95 % CI [4.56, 5.57]) lze v tomto kontextu chápat jako rozmezí plauzibilních hodnot skutečného beta koeficientu, který je neznámý, ale fixně daný, přičemž bychom v rámci opakovaného sběru z dané populace (v tomto případě např. oblasti lesa) mohli očekávat, že 95% z takto sestrojených intervalů bude pokrývat skutečnou hodnotu $\beta$.

## Bayesovská analýza

Likelihood modelu:

- $v_i$ ~ N($\mu_i, \sigma$)

Priors:

- $\mu_i$ = $\alpha + \beta*x_i$
- $\alpha ~ Normal(30, 5)
- $\beta ~ Normal(5, 2.2)
- $\sigma$ ~ Cauchy(0, 20)

Na základě velmi obecných informací o tomto druhu stromu jsem předpokládala, že průměrná výška se bude pohybovat okolo 20m a průměr kmene zpravidla nepřesáhne 20 palců (cca 50cm). Z těchto hypotetických rozměrů plyne, že objem stromů by povětšinou neměl přesáhnout 80 stop krychlových. Usoudila jsem, že by objem mohl být distribuovaný okolo průměru $30ft^3$ se směrodatnou odchylkou $5t^3$.

Předpokládala jsem, že sklon $\beta$ bude spíše pozitivní, přičemž by změna průměru o 1 palec měla vést jen k poměrně malé změně objemu ve stopách krychlových. Směrodatnou odchylku jsem opět zvolila širší.

Prior pro $\sigma$ jsem zvolila nepříliš informativní half-cauchy distribuci s parametrem A = 20.

Prior predictive check:

```{r}
set.seed(123)
n <- 100
a <- rnorm(n, 40, 5)
b <- rnorm(n, 5, 2.2)

plot( NULL , xlim=range(trees$Diameter) , ylim=c(0, 80) , 
      xlab="Průměr (palce)" , ylab="Objem (stopy kubické)" )
mtext( "b ~ dnorm(5, 2)" )
xbar <- mean(trees$Diameter) 
for ( i in 1:n ) curve( a[i] + b[i]*(x - xbar) ,
                        from=min(trees$Diameter) , to=max(trees$Diameter) , add=TRUE)
```

Graf vytvořený v rámci pror predictive check působí relativně vhodně, většina regresních přímek je přijatelná. Výjimku tvoří menšina přímek, která zobrazuje nulový či záporný objem při nenulovém průměru.

### Model
```{r message=FALSE, warning=FALSE}
set.seed(549)

model.2 <- brm(data = trees, family = gaussian,
      Volume ~ 1 + Diameter,
      prior = c(prior(normal(30, 5), class = Intercept),
                prior(normal(5, 2.2), class = b),
                prior(cauchy(0, 20), class = sigma)),
      iter = 40000, warmup = 15000, chains = 6, cores = 6, seed = 234)
```

```{r}
plot(model.2)
```

```{r echo=FALSE, message=FALSE, warning=FALSE}
posterior_summary(model.2)[1:3, ]
```

Posterior summary ukazuje bodový odhad parametru $\alpha$, tedy interceptu, na ~ -37, přičemž 95% posterior probability interval ("compatibility interval") má dolní hranici -44 a horní hranici -30. To znamená, že objem imaginárního stromu s nulovým průměrem by měl s 95% pravděpodobností spadat do tohoto rozmezí hodnot.
Bodový odhad $\beta$, tedy nárůst objemu se zvýšením průměru o jeden palec, byl modelem určen jako cca 5,1 s 95% compatibility intervalem mezi 4.56 a 5.57.

Regresní přímka + data:

```{r echo=FALSE, message=FALSE, warning=FALSE, paged.print=FALSE}
ggplot(data = trees, aes(x = Diameter, y = Volume)) +
  geom_abline(intercept = fixef(model.2)[1],
              slope = fixef(model.2)[2]) +
  geom_point() +
  xlab("Průměr (palce)") +
  ylab("Objem (stopy krychlové)") +
  theme_bw(base_size = 14)


```

Nyní vykreslíme na grafu predikce průměrného objemu pro strom s průměrem o 10 palcích:

```{r}
post <- posterior_samples(model.2)

mu_at_14 <- post %>% 
  transmute(mu_at_14 = b_Intercept + b_Diameter * 14)

ggplot(data = mu_at_14, 
       aes(x = mu_at_14)) +
  geom_density(size = 0, fill = "royalblue") +
  labs(x = expression(mu["Objem | Průměr = 14 palců"])) +
  theme_bw(base_size = 14)
```

89% a 95% Highest posterior density interval (HPDI):
```{r }
mean_hdi(mu_at_14[,1], .width = c(.89, .95))
```

95% HPDI pro průměrný objemu stromu s průměrem 14 palců leží má dolní hranici 32,4 a horní hranici 35,6 stop krychlových.

Vykreslení 95% HPDI na density grafu:

```{r }
ggplot(data = mu_at_14, 
       aes(x = mu_at_14)) +
  geom_density(size = 0, fill = "royalblue") +
   stat_pointinterval(aes(y = 0), 
                      point_interval = mode_hdi, .width = .95) +
  labs(x = expression(mu["Objem | Průměr = 14 palců"])) +
  theme_bw(base_size = 14)
```


